【裁判字號】    92,易,361
【裁判日期】    920430
【裁判案由】    偽造文書
【裁判全文】
臺灣臺中地方法院刑事判決                          九十二年度易字第三六一號
    公  訴  人  臺灣臺中地方法院檢察署檢察官
    被      告  甲○○
    選任辯護人  陳聰能律師
右列被告因偽造文書案件，經檢察官提起公訴（九十一年度偵字第二三五六九號），
本院判決如左：
    主  文
甲○○無罪。
    理  由
一、公訴意旨略以：被告甲○○係原住民，具有臺北銀行股份有限公司（下稱臺北銀
    行）之公益彩券乙類經銷商遴選資格。被告於九十年間與紅運發便利店股份有限
    公司（下稱紅運發公司）簽訂合作意向書，約定合資設立經銷商。被告於中籤取
    得電腦型公益彩券經銷商資格後，復於九十一年一月十五日與紅運發公司簽立合
    作契約，並委託告發人樂多坊科技股份有限公司（為紅運發公司之股東，下稱樂
    多坊公司）為其經營之金童商行辦理營利事業登記。樂多坊公司乃替甲○○至臺
    中市政府申請營利事業登記，並取得該府核發之證號00000000─ＯＯ號
    之營利事業登記證。詎被告事後不願與紅運發公司合作，以營利事業登記證遺失
    為由，於九十一年三月二十七日向臺中市政府申請補發證件，使該管公務員將該
    不實之事項登載於職務上所掌之公文書，並補發證號00000000─Ｏ一號
    之營利事業登記證，足以生損害於臺中市政府營利事業登記證補發之正確性，因
    認被告涉犯刑法第二百十四條之明知為不實之事項，而使公務員登載於職務上所
    掌之公文書罪嫌。
二、公訴意旨認被告甲○○涉犯刑法第二百十四條之明知為不實之事項，而使公務員
    登載於職務上所掌之公文書罪嫌，係以被告業已坦承前開犯罪事實，核與證人即
    樂多坊公司員工乙○○證述情節相符，復有營利事業登記證影本、被告刊登之遺
    失廣告影本在卷可憑為其論據。訊據被告則堅詞否認有為右揭犯行，辯稱：臺北
    銀行發行之電腦型公益彩券經銷商遴選資格之所以針對殘障人士、原住民為其遴
    選對象，其目的係為保障前開弱勢族群之生存權，紅運發公司、樂多坊公司見臺
    北銀行發行之電腦型公益彩券有利可圖，為圖剝削、利用被告等中籤之弱勢族群
    ，罔顧公司登記營業項目並無經營電腦型公益彩券之銷售業務或營利事業登記證
    之代辦業務，竟以脫法行為之方式向被告佯稱：若要經營電腦型公益彩券之銷售
    ，包括軟硬體設備費用、設定登記相關費用及營運資金等，約須籌集新臺幣（下
    同）一百萬元等語，使被告誤認電腦型公益彩券經銷商營運資金過高，恐無充分
    資金可供經營而匆匆同意與渠等簽訂合作意向書、合作契約及授權書。事後被告
    發現紅運發公司、樂多坊公司在各投注站內所委託銷售之零售貨品甚少，僅有少
    數飲料，核與一般便利商店之經營方式有極大之差異，目的僅在剝削被告等弱勢
    族群，使被告等弱勢族群辛苦銷售電腦型公益彩券之利潤，均需依一定比例給付
    佣金給紅運發公司、樂多坊公司，即被告每販賣一張電腦型公益彩券可賺取八元
    ，需由前開二公司抽取四元作為佣金。被告遂表示不願再與紅運發公司、樂多坊
    公司合作，詎紅運發公司、樂多坊公司竟拒絕將代被告所申請之臺中市政府營利
    事業登記證歸還被告，圖使被告無法經銷該電腦型公益彩券，而必須與渠等合作
    。被告迫不得已，遂於九十一年三月二十七日以營利事業登記證遺失為由，向臺
    中市政府申請補發營利事業登記證，並不知自己之行為有無觸犯刑法之相關規定
    等語。
三、按認定不利於被告之事實，須依積極證據，苟積極證據不足為不利於被告事實之
    認定時，即應為有利於被告之認定，更不必有何有利之證據；事實之認定，應憑
    證據，如未能發現相當證據，或證據不足以證明，自不能以推測或擬制之方法，
    以為裁判基礎（最高法院三十年度上字第八一六號、四十年度臺上字第八六號判
    例參照）。次按行為人明知為不實之事項，而使公務員登載於職務上所掌之公文
    書，足以生損害於公眾或他人者，該當於刑法第二百十四條之使公務員登載不實
    罪。換言之，除行為人必須為明知不實之事項外，尚須使公務員將此不實之事項
    登載於職務上所掌之公文書，且足以生損害於公眾或他人，始足該當本罪之犯罪
    構成要件。經查，被告甲○○固明知其金童商行之編號00000000─ＯＯ
    號營利事業登記證係在樂多坊公司處，並無遺失之情形，卻於九十一年三月二十
    七日以金童商行營利事業登記證遺失為由，委由萬泰聯合會計師事務所人員填具
    營利事業補換發證照申請書，並檢具登報聲明前開營利事業登記證作廢之登報資
    料，向臺中市政府申請補發營利事業登記證。然臺中市政府有關營利事業登記證
    遺失補發申請作業程序，係要求申請人檢具申請書、證照費一千元，並參照商業
    登記法施行細則第十二條第二項規定，檢附登報聲明作廢之報紙全份後，准予補
    發。而補發事由除由申請人填載於營利事業補換發證照申請書申請事項欄外，核
    准公文書上並無登載，有臺中市政府九十二年二月十一日府經商字第Ｚ○○○○
    ○○○○○號函附卷可稽。而臺中市政府於九十二年三月二十五日府經商字第Ｚ
    ○○○○○○○○○號號函附之臺中市政府營利事業登記案件審查核准通知書核
    准登記事項欄僅載明「准予補換證」；臺中市政府營利事業登記聯合櫃台作業審
    查表於申請事項欄僅載明「換證」；營利事業登記抄本申請類別欄僅載明「換證
    」；臺中市政府據以核發之金童商行證號00000000－00號營利事業登
    記證亦僅載明「補換照登記」，有前開資料在卷足憑，顯然均未就補發事由有所
    登載。換言之，除被告於營利事業補換發證照申請書申請事項欄曾填載遺失補發
    之事由外，臺中市政府經濟局商業課之公務員並無將遺失補發之事由登載於職務
    上所掌之臺中市政府營利事業登記案件審查核准通知書、臺中市政府營利事業登
    記聯合櫃台作業審查表、營利事業登記抄本及據以核發之金童商行證號0000
    0000－00號營利事業登記證上，而營利事業補換發證照申請書係被告有權
    製作之私文書，縱有登載不實之情形，亦與偽造文書罪嫌無涉。此外，本院復查
    無其他積極證據足資證明被告有何公訴人所指之明知為不實之事項，而使公務員
    登載於職務上所掌之公文書之行為，核屬不能證明被告犯罪，自應諭知被告無罪
    之判決。
據上論斷，應依刑事訴訟法第三百零一條第一項，判決如主文。
中      華      民      國    九十二    年      四      月      三十    日
                              臺灣臺中地方法院刑事第三庭
                                      法  官  陳  得  利
右正本證明與原本無異。
如不服本判決，應於送達後十日內向本院提出上訴狀（須附繕本），上訴於臺灣高等
法院臺中分院。
                                      書記官
中      華      民      國    九十二    年      五      月        二    日


司法院資訊處製作；財團法人民間司法改革基金會備份。
